高雄高等行政法院判決
　　　　　　　　　　　　　　九十五年度訴字第九九一號
　　　　　　　　　　　　　　九.
原　　　告　甲○○
訴訟代理人　戴國石　律師
被　　　告　財政部高雄市國稅局
代　表　人　邱政茂　局長
訴訟代理人　丙○○
　　　　　　乙○○
上列當事人間因綜合所得稅事件，原告不服財政部中華民國九十
五年九月一日台財訴字第０九五００三三八四一０號訴願決定，
提起行政訴訟。本院判決如下：
    主  文
原告之訴駁回。
訴訟費用由原告負擔。
    事  實
甲、事實概要：
緣原告之子薛鎵鋐（原名薛森耀）所有坐落高雄市三民區○○○
路七號房屋（下稱系爭房屋），租予台灣屈臣氏個人用品商店股
份有限公司（原名為屈臣氏百佳股份有限公司；下稱屈臣氏公司
）供營業使用，九十一年度未申報租賃收入，被告依薛鎵鋐該年
度領取屈臣氏公司提存法院之租金新台幣（下同）二、一八七、
六一八元，核定租賃收入二、一八七、六一八元，減除百分之四
十三必要費用後，租賃所得一、二四六、九四二元，併課原告當
年度綜合所得稅。原告不服，申請復查結果，未獲變更，提起訴
願，亦遭決定駁回，遂提起本件行政訴訟。
乙、兩造之聲明：
一、原告聲明求為判決：
（一）訴願決定及原處分均撤銷。
（二）訴訟費用由被告負擔。
二、被告聲明求為判決：
（一）原告之訴駁回。
（二）訴訟費用由原告負擔。
丙、兩造主張之理由：
一、原告起訴意旨略謂：
（一）查原告之子薛鎵鋐所有系爭房屋，出租予屈臣氏公司，八
      十八年度原告申報租賃收入一、八五一、０００元，減除
      百分之四十三必要費用後，租賃所得一、０五五、０七０
      元及租金扣繳稅額一八五、一００元，惟因屈臣氏公司辦
      理更正租賃收入及扣繳收入各為０元，而更正原告申報之
      租賃所得及扣繳稅額為０元；且屈臣氏公司將民國（下同
      ）八十七年八月二十七日以後之租金提存於台灣高雄地方
      法院（下稱高雄地院），嗣經判決結果，由原告代薛鎵鋐
      於九十一年十月二十三日向高雄地院提存所領取二、一八
      七、六一八元之租賃所得，上開租金係八十七年八月二十
      七日至八十九年二月二十一日之所得，因訴訟結果始於九
      十一年十月二十三日領取，並非原告之子薛鎵鋐於九十一
      年之所得收入，乃被告竟以上開二、一八七、六一八元扣
      除百分之四十三必要費用後，租賃所得一、二四六、九四
      二元全部核定為薛鎵鋐九十一年度所得，經原告申請復查
      及訴願後，仍遭駁回，為此提起本件訴訟。
（二）按「租賃所得及權利金所得：凡以財產出租之租金所得，
      財產出典典價經運用之所得或專利權、商標權、著作權、
      秘密方法及各種特許權利，供他人使用而取得之權利金所
      得：一、財產租賃所得及權利金所得之計算，以全年租賃
      收入或權利金收入，減除必要損耗及費用後之餘額為所得
      額。」為所得稅法第十四條第一項第五類第一款所明定。
      上開法條明白規定租賃所得係以「全年租賃收入」減除必
      要費用後之餘額為所得額。上開二、一八七、六一八元係
      八十七年八月二十七日起至八十九年二月二十一日止之租
      賃所得，並非九十一年全年租賃收入，有高雄地院八十九
      年度雄簡字第八號民事判決可佐，因而，自應將上開金額
      分列於八十七、八十八及八十九年租賃收入核定稅額，始
      符所得稅法第十四條第一項第五類第一款之規定。再者，
      屈臣氏公司於八十八年間提存租金當時，業已符合民法清
      償之規定，則於提存租金時就已經收付實現，僅係原告沒
      有去領取而已，乃被告竟以上開所得為薛鎵鋐九十一年租
      賃全年收入，顯與上開法條規定不合。
（三）查薛鎵鋐上開房屋八十七年度租金為每月六一七、０００
      元，有租賃契約書可佐，而該年度租金收入共七、四０四
      、０００元，有屈臣氏公司之八十七年度扣繳憑單可佐，
      依租賃扣除費用百分之四十三，薛鎵鋐八十七年度租金所
      得應為四、二二０、二八０元，此部分已經薛鎵鋐父薛欽
      銓於八十七年度申報，並經核定該年度租賃所得為四、五
      七一、一五七元。又八十八年度薛鎵鋐出租上開房屋與屈
      臣氏公司租金所得一、八五一、０００元（八十八年一至
      三月），已經屈臣氏公司申報並開立扣繳憑單予原告，並
      由原告申報完畢，上開租金皆已按年度申報，被告將八十
      七年度租金所得重複計算，且將已繳納之八十八年度租金
      稅額任意由屈臣氏公司撤回，損害薛鎵鋐及原告之權益，
      造成原告累進稅率之增加，顯有不當。
（四）按所得稅法雖以收付實現原則計稅，然涉及累進稅率，為
      求公平，自不能以上開所得，因訴訟原因而全部歸為一年
      所得，增加申報之稅率。查「本件被告機關以原告自民國
      六十七年九月間因涉及訟案，提交台灣第一銀行、台灣區
      中小企業銀行、台中區中小企業銀行及彰化商業銀行等存
      款單予南投縣水里鄉公所交作保證金，復由該公所提存於
      台灣台中地方法院，至七十五年初，該案判決確定，由各
      銀行依據法院執行命令結算，由原告於七十五年五月間一
      次具領歷年利息所得二、０八一、七０六元，依收付實現
      原則，以其實際取得日期為準，併入七十五年度綜合所得
      總額減除儲蓄投資特別扣除額後核課其綜合所得稅，固非
      無見。惟查公平、合理亦為租稅之一大原則，所得稅法關
      於個人儲蓄存款所得金額在若干範圍內，於每年申報綜合
      所得稅時得扣除免納所得稅及依納稅義務人所得金額之多
      寡採累進稅率課稅，除在鼓勵儲蓄、累積資金外亦在求租
      稅之公平、合理。故所得稅法第十四條第三項對於由長期
      累積形成之所得，不宜於取得年度一次適用累進稅率課稅
      及為便於執行，規定變動所得，得僅以半數作為當年度所
      得，其餘半數免稅。為收付實現原則之例外規定。該條項
      雖列有自力經營林業之所得，一次給付之養老金、退休金
      、贍養費、受僱從事遠洋漁業於每次出海後一次分配之報
      酬及因耕地出租人收回耕地，而依平均地權條例第七十七
      條規定給予之補償，乃係例示事項，而非列舉事項，此就
      補償之下有一『等』字及同法施行細則第十九條對於經營
      森林業採間伐、輪伐者，不適用變動所得自明。本件原告
      於六十七年九月間因案涉訟，提供銀行存款單為保證金，
      在法院判決確定前，不能行使權利，按期領取利息，迨七
      十五年五月間判決確定後一次領取歷年累計利息，此種不
      可歸責於原告之事由，如依收付實現原則，以實際取得日
      期，併計該年度綜合所得額課稅，使原告喪失享受歷年儲
      蓄投資特別扣除額及負擔高所得之稅率課稅，顯非公平合
      理。而其情形又與由長期累積形成之變動所得相類似，為
      期公平、合理有無半數免稅規定之適用，饒有研究之餘地
      。被告機關未顧及租稅之公平性及合理性，併計該年度綜
      合所得額課稅，自嫌率斷，一再訴願決定，援引財政部（
      六十六）台財稅第三七七八七號關於補發以前年度特別股
      息，仍以實際給付年度課徵綜合所得稅之函釋。被告機關
      援引財政部賦稅署（被告機關誤為財政部）（六十六）台
      稅一發第三六八號函因案停職後復職補發之薪金應以實際
      給付之日期為準之答辯意旨，與本件情節均不相同，無從
      比照適用。原告起訴意旨，據以指摘，非無理由。」最高
      行政法院七十八年度判字第二四四七號判決參照。上開租
      賃所得，原告如可按年申報，其稅率自然不會高達百分之
      四十，然被告將之歸為一年所得，稅率高達百分之四十，
      已造成不公平之情形，參酌上開案例，雖為詳情不同，然
      公平、合理之精神相同，自應撤銷原處分及訴願決定，另
      為公平合理之核定。
二、被告答辯意旨略謂：
（一）按「租賃所得及權利金所得：凡以財產出租之租金所得，
      財產出典典價經運用之所得或專利權、商標權、著作權、
      秘密方法及各種特許權利，供他人使用而取得之權利金所
      得：一、財產租賃所得及權利金所得之計算，以全年租賃
      收入或權利金收入，減除必要損耗及費用後之餘額為所得
      額。」為所得稅法第十四條第一項第五類第一款所明定。
      次按「查所得稅法第十八條規定扣繳義務人於給付各類所
      得時，應照規定扣取稅款。本案台灣省菸酒公賣局××分
      局××配銷處租賃房屋為辦公處，其應付之租金，因房租
      發生糾紛而房主拒領，該處乃向法院提存，依法屬於給付
      性質，自應依照上開稅法規定，於每次提存時扣繳稅款；
      惟扣繳義務人於辦理扣繳填寫扣繳憑單，應於備註欄內註
      明該筆租金係向法院提存，暫緩送財稅資料中心歸戶課稅
      ，俟房屋出租人領取該項租金時，再送財稅資料中心合併
      納稅義務人領取年度之所得，課徵綜合所得稅。」復為財
      政部六十一年一月十八日台財稅第三０五七五號函所明釋
      。
（二）查原告之子薛鎵鋐將系爭房屋，出租予屈臣氏公司供營業
      使用，九十一年度未申報租賃收入，被告依薛鎵鋐於九十
      一年十月二十三日向高雄地院領取該公司所提存之租金二
      、一八七、六一八元，核定本年度租賃收入二、一八七、
      六一八元〔計算式：（積欠租金87、08、27～87、10、23
      月租金121,784元／30日×61日）＋相當於租金之損害金
      額121,784元×（12月＋3月＋28／30月）〕，有卷附原告
      提供之高雄地院九十一年六月七日八十九年度雄簡字第八
      號民事判決影本可稽，經減除百分之四十三必要費用後，
      租賃所得一、二四六、九四二元，揆諸首揭規定，並無不
      合。
（三）另被告係依規定按收付實現原則，歸課薛鎵鋐各年度之租
      賃所得，並非因原告各年度綜合所得稅累進稅率之高低，
      而採取不同原則課稅，至最高行政法院七十八年度判字第
      二四四七號判決意旨略謂：「‧‧‧判決確定後一次領取
　　　歷年累計利息，‧‧‧與由長期累積形成之變動所得類似
      ，為期公平、合理，有無半數免稅規定之適用，饒有研究
      之餘地。‧‧‧」係針對一次領取歷年累計利息之個案判
      決，該判決是否為最終判決，無法確知，且該判決並未納
      入判例，對於被告尚無拘束力，而一次領取歷年累計利息
      之課徵，目前仍依財政部五十九年十一月七日台財稅第二
      九八０六號及九十一年三月一日台財稅第九一０四五０八
      八一號函釋規定辦理。次查本件爭訟之租賃所得與上開判
　　　決之爭訟利息所得不同，自難援引適用，又綜合所得稅之
      課徵，依收付實現原則，對於一次取得歷年累積之租賃所
      得，應於取得年度併課綜合所得稅，尚無例外之規定。
（四）綜上，原告之訴為無理由，請判決駁回之。
    理  由
一、按「個人之綜合所得總額，以其全年左列各類所得合併計算
    之︰‧‧‧。第五類︰租賃所得及權利金所得︰凡以財產出
    租之租金所得，財產出典典價經運用之所得或專利權、商標
    權、著作權、秘密方法及各種特許權利，供他人使用而取得
    之權利金所得︰一、財產租賃所得及權利金所得之計算，以
    全年租賃收入或權利金收入，減除必要損耗及費用後之餘額
    為所得額。‧‧‧。」、「納稅義務人應於每年二月二十日
    起至三月底止，填具結算申報書，向該管稽徵機關，申報其
    上一年度內構成綜合所得總額或營利事業收入總額之項目及
    數額，以及有關減免、扣除之事實，並應依其全年應納稅額
    減除暫繳稅額、尚未抵繳之扣繳稅額及可扣抵稅額，計算其
    應納之結算稅額，於申報前自行繳納。但短期票券利息所得
    之扣繳稅款及營利事業獲配股利總額或盈餘總額所含之可扣
    抵稅額，不得減除。」分別為行為時所得稅法第十四條第一
    項第五類第一款及第七十一條第一項所明定。又「‧‧‧，
    查綜合所得稅之課徵，係以收付實現制為原則，所得所屬年
    度之認定，應以實際取得日期為準，納稅義務人申請扣除額
    之認定，亦應以實際支付日期為準。」、「查所得稅法第八
    十八條規定扣繳義務人於給付各類所得時，應照規定扣取稅
    款，同法施行細則第八十二條第三項規定應付利息或租金業
    已列支，於會計年度結束時尚未給付或轉入債權人帳戶者，
    視同給付。本案台灣省菸酒公賣局××分局××配銷處租賃
    房屋為辦公處，其應付之租金，因房租發生糾紛而房主拒領
    ，該處乃向法院提存，依法屬於給付性質，自應依照上開稅
    法規定，於每次提存時扣繳稅款；惟扣繳義務人於辦理扣繳
    填寫扣繳憑單，應於備註欄內註明該筆租金係向法院提存，
    暫緩送財稅資料中心歸戶課稅，俟房屋出租人領取該項租金
    時，再送財稅資料中心合併納稅義務人領取年度之所得，課
    徵綜合所得稅。」分別經財政部六十年十二月二十二日台財
    稅第三九九二０號令及六十一年一月十八日台財稅第三０五
    七五號函釋明確在案。
二、經查，原告之子薛鎵鋐（原名薛森耀）所有系爭房屋，出租
    予屈臣氏公司供營業使用，九十一年度未申報租賃收入，被
    告依薛鎵鋐該年度領取屈臣氏公司提存法院之租金二、一八
    七、六一八元，核定租賃收入二、一八七、六一八元，減除
    百分之四十三必要費用後，租賃所得一、二四六、九四二元
    ，併課當年度原告綜合所得稅等情，為兩造所不爭執，並有
    被告對原告之九十一年度綜合所得稅核定通知書及稅額繳款
    書附於原處分卷可稽，堪以信實。
三、原告雖訴稱：原告於九十一年自高雄地院提存所領得之二、
    一八七、六一八元，係八十七年八月二十七日起至八十九年
    二月二十一日止之租賃所得（原告本主張八十七年度部分被
    告重複計算，嗣於準備程序中陳明被告並無重複計算八十七
    年度部分，亦即薛鎵鋐之父薛欽銓於八十七年度申報所得部
    分，並未包含本件之八十七年度部分），並非九十一年全年
    租賃收入，有高雄地院八十九年度雄簡字第八號民事判決可
    佐，因而，自應將上開金額分列於八十七、八十八及八十九
    年租賃收入核定稅額，始符所得稅法第十四條第一項第五類
    第一款之規定。再者，屈臣氏公司於八十八年間提存租金當
    時，業已符合民法清償之規定，則於提存租金時就已經收付
    實現，僅係原告沒有去領取而已，被告竟以上開所得為薛鎵
    鋐九十一年租賃全年收入，顯與上開法條規定不合，此有最
    高行政法院七十八年度判字第二四四七號判決足參云云，資
    為爭論。
四、惟查，個人所得之歸屬年度，依所得稅法第十四條及第八十
    八條規定並參照第七十六條之一第一項之意旨，係以實際取
    得之日期為準，亦即年度綜合所得稅之課徵，僅以已實現之
    所得為限，而不問其所得原因是否發生於該年度，此經司法
    院釋字第三七七號解釋在案。又認定所得歸屬年度有收付實
    現制與權責發生制之分，如何採擇，為立法裁量問題。我國
    歷次修正之所得稅法關於個人所得稅之課徵均未如營利事業
    所得採權責發生制為原則（見中華民國七十八年十二月三十
    日修正公布之所得稅法第二十二條），乃以個人所得實際取
    得之日期為準，即所謂收付實現制。是以，綜合所得稅之課
    徵，係以收付實現制為原則，所得所屬年度之認定，以其實
    際取得日期為準。而原告之子薛鎵鋐於九十一年度取得屈臣
    氏公司提存法院之八十七年八月至八十九年二月間之租金二
    、一八七、六一八元，應歸課何一年度之綜合所得總額，係
    以該所得之「取得年度」為斷，與所得所屬年度無關。薛鎵
    鋐既於九十一年度取得租金二、一八七、六一八元，揆諸上
    開說明，自應列入取得年度課稅，屈臣氏公司八十八年度既
    未實際支付租金，依法即無扣繳稅款之需要，是被告依薛鎵
    鋐九十一年度領取屈臣氏公司提存法院之租金二、一八七、
    六一八元，核定租賃收入二、一八七、六一八元，減除百分
    之四十三必要費用後，租賃所得一、二四六、九四二元，併
    課原告綜合所得稅，並無不合。故而，原告指稱：原告於九
    十一年度自提存所提領出來之租金所得，應該要平均分配至
    各該年度云云，容屬有誤，自無足採。原告另稱：屈臣氏公
    司於八十八年間提存租金當時，業已符合民法清償之規定，
    則於提存租金時就已經收付實現，僅係原告沒有去領取而已
    云云。然查，訴外人屈臣氏公司將前述之租金提存於高雄地
    院提存所時，其於提存書上附有「提存受取人之法定代理人
    薛欽銓及蔡淑卉（即原告改名前之姓名）應會同薛森耀（提
    存受取人）共同前來領取」之條件，因薛欽銓及原告二人爭
    奪對薛鎵鋐之監護權，造成三人無法會同前往領取，為提存
    所拒絕交付，形成債權受領之障礙，而不發生清償之效力等
    情，亦有高雄地院八十九年度雄簡字第八號民事判決影本附
    於原處分卷可稽，是原告前述主張，仍無可採。至最高行政
    法院七十八年度判字第二四四七號判決，係針對利息所得所
    為之個案解釋，其與本件係關於租賃所得之案情尚屬有間，
    自不得比附援引，併予敘明。
五、綜上所述，原告之主張並無可採。則被告核定原告之子薛鎵
    鋐九十一年度租賃收入二、一八七、六一八元，減除百分之
    四十三必要費用後，租賃所得一、二四六、九四二元，併課
    原告當年度綜合所得稅，於法尚無違誤。復查決定及訴願決
    定遞予維持，亦無不合。原告提起本件訴訟，求為撤銷訴願
    決定及原處分，為無理由，應予駁回。
據上論結，本件原告之訴為無理由，爰依行政訴訟法第一百九十
五條第一項後段、第九十八條第三項前段，判決如主文。
中　　華　　民　　國　九十六　年　 三 　月　  十三　　日
                  第一庭審判長法　官　呂佳徵
                              法  官　蘇秋津
                              法  官　林勇奮
以上正本係照原本作成。
如不服本判決，應於判決送達後二十日內向本院提出上訴書狀，
其未表明上訴理由者，應於提起上訴後二十日內向本院提出上訴
理由書（須按對造人數附繕本）；如於本判決宣示或公告後送達
前提起上訴者，應於判決送達後二十日內補提上訴理由書（須附
繕本）。未表明上訴理由者，逕以裁定駁回。提起上訴應預繳送
達用雙掛號郵票七份（每份三十四元）。
中　　華　　民　　國　九十六　年　 三 　月　  十三　　日
　　　　　　　　　　　　　　  書記官　黃玉幸
